【裁判字號】    92,上更(二),61
【裁判日期】    920610
【裁判案由】    常業詐欺等
【裁判全文】
臺灣高等法院高雄分院刑事判決          九十二年度上更(二)字第六一號
    上  訴  人
    即  被  告  戊  ○
                丁○○
    右二人共同
    選任辯護人  林慶雲
                楊靖儀
                曾慶雲  律師
    上  訴  人
    即  被  告  乙○○
                己○○
                丙○○
右上訴人因常業詐欺等案件，不服臺灣高雄地方法院八十七年度訴字第五七七號中華
民國八十七年五月二十日第一審判決（起訴案號：臺灣高雄地方法院檢察署八十六年
度偵字第二三二九三號），提起上訴，判決後，經最高法院第二次發回，本院判決如
左：
      主  文
原判決關於戊○、丁○○、乙○○、己○○、丙○○部分撤銷。
戊○共同常業詐欺，累犯，處有期徒刑參年。
丁○○共同常業詐欺，處有期徒刑貳年。
乙○○、己○○、丙○○共同常業詐欺，乙○○處有期徒刑貳年；己○○、丙○○均
處有期徒刑壹年貳月。均緩刑肆年。
      事  實
一、戊○前曾有竊佔、多次違反醫師法、誣告、過失傷害等前科，又於民國七十九年
    間，因妨害自由案件，經法院判處有期徒刑六月確定，並於八十一年十月一日執
    行完畢；而其妻丁○○前曾於七十九年間，因違反醫師法案件，經法院判處有期
    徒刑一年，緩刑四年，並於八十年十月十一日判決確定（不構成累犯），其中丁○○尚在緩刑期間，渠夫婦二人均不思悔改，竟與汪毅夫、周仕安（均已判處有
    期徒刑二年，緩刑四年確定）、汪雄才（另由臺灣雲林地方法院審理）、乙○○
    、丙○○、己○○、鄭惠珍（已判處有期徒刑一年二月，緩刑四年確定）等人於
    附表一所示共犯之時間內，基於共同之犯意聯絡，自附表一所載之與中央健康保
    險局所訂之特約時間內，由戊○夫婦以每月新台幣（下同）十一萬五千元至十二
    萬元不等之薪資，先後僱用軍醫出身具有醫師執照之乙○○、汪雄才、周仕安、
    汪毅夫等人，在附表一編號(一)至(七)號所載之診所擔任負責醫師（診所名稱及地點
    各如附表一所載），均以各該醫師之名義分別與中央健康保險局簽訂「全民健康
    保險特約醫事服務機構合約」，於取得可向該局報領醫療費用之約定後，並共同
    基於意圖為自己不法所有之犯意聯絡，並均以之為常業之犯意，由戊○夫婦所經
    營之診所員工鄭惠珍（順吉診所）、己○○（昌生診所）、丙○○（昌生診所）
    等人向外招攬民眾，或民眾聞風自行前往，以非實際就診而在健保卡就醫紀錄欄
    上加蓋就診章之方式，兌換牙膏、白米、衛生紙、餅乾、洗髮精等日用品及保肝
    丸、痠痛布、猴標六神丹、枇杷膏、胃乳片、眼藥水、維他命營養品等非對症下
    藥之藥品，並由汪毅夫、汪雄才、乙○○、周仕安等從事醫師業務之人，連續明
    知為不實事項，而登載於彼等業務上所掌管如附表二至附表八所示朱榮樹等人之
    病歷、處方箋上，再交由鄭惠珍、己○○、丙○○等人填寫醫療費用簡表等書類
    ，並基於概括犯意，多次向中央健康保險局（下稱健保局）申報詐領醫療健保費
    用，朱榮樹等人之就醫日期及該次申請醫療費用各如附表二至八號所載，使健保
    局陷於錯誤，而如數交付，共計詐領九十五萬八千四百一十元，足以生損害於中
    央健康保險局。戊○、丁○○夫婦二人藉此方法取得不法之暴利，並與汪毅夫、
    乙○○、周仕安、鄭惠珍、丙○○、己○○等人在附表一所示時間內以之為生藉
    此為業。嗣因民眾檢舉及中央健康保險局發現其申報異常始查悉上情。
二、案經法務部調查局高雄縣調查站移送檢察官偵查起訴。
      理  由
一、上訴人即被告乙○○於本院審理時未到庭。訊據上訴人即被告戊○雖供承僱用汪
    毅夫等人，惟否認有詐領保險費用之情事，辯稱：伊自七十七年間開始，即從事
    戒治毒癮工作，未叫汪毅夫等人從事違法事情，該詐領保險金費用係汪某等人個
    人之行為云云。訊據上訴人即被告丁○○則矢口否認有前揭犯行，辯稱：該詐領
    保險費之事，伊均不知情云云。至上訴人即被告丙○○、己○○亦矢口否認有共
    同詐領保險費之犯行，被告丙○○辯稱：我是在重生戒毒所服務，沒有在昌生診
    所服務過，在調查站講得話是不實在的云云；被告己○○則辯稱：伊在昌生診所
    從事廚房工作，不知有以蓋健保卡兌換東西之情事，因乙○○不會騎車，有時忙
    不過來，會叫伊幫忙把資料帶去健保局云云。惟查：
(一)、已判決確定之被告汪毅夫於移案機關法務部調查局高雄縣調查站調查時陳稱：順
    吉診所於八十五年六月一日開業，診所座落之房地為戊○之配偶丁○○所有，而
    順吉診所實際上係由戊○夫婦獨資經營設立，戊○夫婦以每月十一萬五千元聘請
    我擔任負責醫師，並利用我的名義向中央健保局簽訂全民健保特約醫事服務機構
    合約，戊○夫婦都有叫員工及親友到各地去收集健保卡，用健保卡來換取非對症
    藥品及其他東西，而兌換的代價包括有五公斤白米換二格健保卡格數，枇杷膏及
    維他命各一瓶換一格。胃乳六包換一格，肝藥一罐換一格，眼藥水一瓶換一格，
    酸痛布二包換一格，酸痛膏二包換一格等。申報健保費用係由鄭惠珍負責申報，
    鄭女申報的依據則是以我所開立的處方箋來申報，因為有前開健保卡兌換非對症
    藥品及日用品等情事，所以向健保局申報時並無依據實際看診之書類來申報。在
    戊○所經營的所有關係企業診所員工都有被交付收集健保卡，來兌換非對症藥品
    及日用品。就我詢問在場的鄭惠珍表示，其曾向楠梓地區的謝鴻億、黃賜振、謝
    鴻農、黃柯罔四人收保健保卡兌換日用品等情事。戊○夫婦除叫員工收集健保卡
    外，大部分都向台南縣七股鄉等地區收集。順吉診所未實際看診而虛偽申報而得
    的健保費用，全由丁○○拿走，我只每月薪淨拿十一萬五千元及年終獎金一個月
    。自八十五年八月間和健保局簽約後，平均每個月申報三、四十萬元，而外縣市
    的健保卡大都是未依實際看診申報的。以我年紀及行醫的技能，一個月領取十一
    萬五千元的薪資實屬不易，承蒙戊○的拉拔，最近有意在大陸江蘇省興學，心存
    感恩下，才如此做。戊○除開設順吉診所外，在旗山鎮○○○路上，尚開設有萬
    吉診所（順吉診所之前身）、龍華精神康復之家及重生戒毒中心，另在台南縣七
    股鄉有開設福安診所，但已停業，桃園縣大園鄉開設有昌生診所，以上診所都聘
    用合格醫師看診等語（見調查卷八－十二頁）。汪毅夫復於中央健康保險局訪談
    時供稱：我因有意到大陸興學，且有二位配偶開銷頗大，故有索取保險對象健保
    卡，未經看診。即虛偽製作病歷及處方箋後向貴局申報健保給付。因我和昌生診
    所乙○○醫師在軍中是同事，他和我勾結取得空白健保卡後，我將資料傳真給他
    ，他可申報費用，另外他也會傳真資料給我讓我申報，只有龍華精神康復之家員
    工、病患實際有在看診，其餘都未實際在診所看診，我大略估計其中三分之二未
    在診所實際看診。至於我曾在訪談時述及順吉診所是我自資開設乙節，並非實在
    ，因戊○有恩於我，我希望幫他擔下所有責任。向健保局請領給付之存摺及印鑑
    都是戊○之妻保管，我的薪水則由戊○存至我旗山農會帳戶等情可以證明我是受
    僱於戊○等語（見調查卷二五－二八頁）。
(二)、被告乙○○於中央健康保險局訪談時陳稱：戊○在高雄縣旗山鎮開設龍華精神康
    復之家及重生戒毒中心，因不諳全民健保醫療費用申請作業，透過朋友介紹與我
    認識，戊○自八十五年八月十六日昌生診所開業後，以每月十二萬元僱用我擔任
    負責醫師，每月十五日由行政人員己○○親交現金十二萬元給我，昌生診所之各
    項設備及房租均由戊○支付，並供我膳宿。昌生診所每日平均門診病患約四至六
    人，有時整日未有病患，昌生診所每月平均約有一百七十人次向中央健保局申報
    醫療費用，病患之病歷由我填寫後，交由護理人員丙○○依病歷處方內容填寫申
    報醫療費用簡表，最後由己○○於每月十五日前向健保局北區分局申報費用，本
    診所（實際看診）之病患大都來自桃園縣大園鄉鄉民，病患丁○○等一百零六人
    ，均沒有實際到昌生診所看診，係由戊○指示由高雄縣旗山鎮龍華康復之家人員
    將蓋有昌生診所門診戳記之健保資料，於每月月初陸續傳真至昌生診所（傳真機
    號碼０三─0000000號），交由己○○處理申報事宜。自八十五年八月份
    我接任本診所負責醫師迄今，以上述不法方式向健保局詐領門診醫療費用，平均
    每月達一百五十件左右，金額約四萬元。我擔任負責醫師迄今，昌生診所以上述
    方法詐領醫療費費用約五十餘萬元。我於八十五年八月間接任本診所負責醫師時
    ，本診所即有前述不法之作業情形，我僅沿續其作法，本診所前任負責醫師周仕
    安自八十五年一月間接任負責醫師時起，亦有前述不法行為等語（調查卷三七－
    三八頁）。又於偵訊時補稱：戊○聘請我，月薪十幾萬元，護士是丙○○，己○○是重生戒毒中心的護士，有時會來幫忙蓋章等語（見偵查卷三七頁）。
(三)、已判決確定之被告鄭惠珍於中央健康保險局訪談時陳稱：我在順吉診所工作，在
    汪毅夫醫師指示下，請我幫忙填寫病人姓名、身分證字號、就診日期及卡號，然
    後再由我傳真至昌生診所。兌換物品之健保卡格次，係肝藥蓋三格、維他命Ｃ一
    格、維他命Ｅ二格、白米二格。因汪醫師表示其家鄉江蘇省江北要蓋小學，請其
    合夥投資，為籌錢請我們幫忙收集健保卡來蓋卡向健保局申報費用（調查卷二九
    －三十頁）。又於偵訊時補稱：八十六年五月去重生戒毒中心，跟順吉診所是同
    一棟樓，醫師指示我，我就蓋健保卡並發營養品等語（偵查卷三六頁反面）。
(四)、被告己○○於中央健康保險局訪談時陳稱：我在昌生診所負責掛號、辦理診所門
    診醫療費用之申報、請領等事項，昌生診所目前負責醫師係乙○○，前任為周仕
    安，工作人員有護理丙○○等人，我於八十五年二月份起到昌生診所迄今，本診
    所平均每日就診患者有三至五人，有時整日均未有患者，病患丁○○等一百零六
    人都是住在台南、高雄、屏東等南部地區，均未實際到昌生診所看診，均由戊○
    指示將上述人員健保卡資料傳真至本診所，製作不實病歷記錄向健保局詐領醫療
    費用，平均每月偽製一百三十至一百五十件申報案件，向健保局詐領健保費用等
    語（調查卷三五─三六頁）。
(五)、被告丙○○於中央健康保險局訪談時陳稱：我是昌生診所護士，自八十五年五月
    二十九日至昌生診所服務至今，我至昌生診所服務時，負責醫師是周仕安，八十
    五年八月間改為乙○○。黃哲暉、陳冠廷、陳曾色等約一百名病患，無論投保單
    位或是居住地均在高雄、台南一帶，上開病患均未到昌生診所看診，上開病患之
    資料均由高雄旗山順吉診所提供，再由乙○○醫師填寫不實之病歷，並據以向健
    保局申報醫療給付等語（調查卷三三─三四頁）。又於偵訊時補稱：自八十五年
    八月至現在，我在桃園昌生診所有以健保卡蓋印章換取營養品等語（見偵查卷三
    七頁反面）。
(六)、被告戊○於調查站調查時供稱：萬吉、順吉、福安、昌生等診所，及龍華精神康
    復之家等都是我個人出資經營，萬吉診所是於八十五年一月間，由醫師乙○○與
    健保局辦理簽約手續成為特約診所，順吉診所是於八十五年底，由醫師汪毅夫與
    健保局辦理簽約，龍華精神康復之家係於八十六年十月，由護士湯孟玲與健保局
    辦理簽約，福安診所係於八十四年九月，由醫師乙○○與健保局簽約，另昌生診
    所係於八十五年底，由醫師乙○○與健保局簽約。前述診所我所僱用之醫師月薪
    在十一萬元至十二萬元之間。前述各診所向健保局申請健保醫療給付時，健保局
    直接撥下費用入醫師的帳戶裡，由我太太丁○○或各診所的醫師提領出來，全數
    交給我處理。我的原出生地在台南縣七股鄉等語（調查卷三─六頁）。然依健保
    局九十年七月二十七日致本院前審健保稽字第０九０００二七六七五號函所檢送
    附件即戊○等詐領健保費用案涉案診所一覽表（該函及物件附於外放健保局函文
    資料袋內）所為記載顯示萬吉診所係於八十四年二月二十八日由乙○○醫師與健
    保局簽約，於八十五年三月七日終止合約，於八十五年四月一日再由汪雄才醫師
    與健保局簽約，昌生診所係於八十五年二月七日由周仕安醫師與健保局簽約，八
    十五年八月十七日改由乙○○醫師與健保局簽約，福安診所係於八十五年三月二
    十五日分別由汪雄才醫師及乙○○醫師與健保局簽約（計有二份合約書），順吉
    診所係於八十五年六月十六日（其合約影本有關簽約日期部分較為模糊）由汪毅
    夫醫師與健保局簽約，故實際簽約日期即開始詐欺日期應以上述健保局之函為甲
    確，戊○所為上述供述，應有錯誤。
(七)、被告丁○○於中央健康保險局訪談時陳稱：順吉、昌生診所，及龍華精神康復之
    家實際負責人及出資人均是戊○。上開機構有關員工薪資、開支等均由我本人負
    責。是鄭惠珍到台南地區收集健保卡，隔若干時日，再來提供保肝丸、胃藥、貼
    布等物品，並發還已蓋妥健保卡格之門診章等語（調查卷三一─三二頁）。
(八)、證人鄧寶玲於調查站調查時證稱：我是受僱於戊○，在順吉診所服務，順吉診所
    確有以藥品、日用品換取民眾健保卡情形，戊○只是告訴我們可以利用時間向親
    友鄰居收取健保卡。順吉診所、昌生診所、龍華康復之家、重生戒毒中心、台南
    七股福安診所，均係戊○之關係企業，實際負責人為戊○。順吉診所的作法是收
    購健保卡後，交由鄭惠珍蓋就診章，然後由汪毅夫醫師填寫病歷，再由鄭惠珍向
    健保局請領健保費用。我曾向我公公楊德松、婆婆楊朱庚、先生楊振和、長子楊
    士賢、長女楊子婕、阿姨古朱祥妹、外甥古生能、親戚楊細招等人收取健保卡。
    順吉診所員工原則上以居住地之親友收購健保卡為主，管理員陳金塗（丁○○之
    弟）負責收購楠梓地區，韓順發負責恆春地區，護士楊美玲、陳秀珠、楊秀玉、
    鍾燕屏等人負責美濃地區，護士鍾玉琴負責旗山、溪州地區等語（見調查卷十八
    ─二一頁）。另案外人汪雄才於偵訊時陳稱：八十五年五月我在萬吉診所服務，
    是戊○僱用的，做一個多月等語（見偵查卷三六頁）。
(九)、被告汪毅夫於調查站調查時復供稱：「順吉診所未實際看診而虛偽申報而得的健
    保費用，全由丁○○拿走，我沒有從中獲得任何好處」等語（見調查卷十一頁反
    面）；其於中央健保局訪談時進而陳稱：「向健保局請領給付之存摺及印鑑都是
    戊○之妻（丁○○）保管」等情（見調查卷二八頁反面），核與丁○○於中央健
    康保險局訪談時陳稱：順吉、昌生診所等機構有關員工薪資、開支等均由我本人
    負責；是鄭惠珍到台南地區收集健保卡，隔若干時日，再來提供保肝丸、胃藥、
    貼布等物品，並發還已蓋妥健保卡格之門診章等語相符（見調查卷三一─三二頁
    ）。足見被告丁○○亦參與上開診所詐領保險費用犯行。
(十)、綜據右述，上開順吉、萬吉、昌生、福安等診所均由被告戊○夫婦出資經營，且
    分別僱用被告汪毅夫、乙○○、周仕安及案外人汪雄才等人擔任負責醫師等情，
    業據被告戊○於調查站調查時供承不諱，核與汪毅夫、乙○○、汪雄才等人於調
    查站或偵訊時供述情節相符，並有全民健保特約醫事服務機構合約書、委託戊○
    辦理簽訂上開合約之委託書及其他辦理全民健康保險特約資料等影本在卷可按（
    放置卷外）。而被告鄭惠珍、丙○○、己○○等人在被告戊○指示下，收取彼等
    親友鄰右等人健保卡後，在健保卡就醫紀錄欄上加蓋門診章並發放營養品、日用
    品等非對症下藥之物品，並由被告汪毅夫、乙○○、周仕安等人負責填寫不實之
    病歷表、處方箋等資料後，再交由被告鄭惠珍、丙○○、己○○等人負責以不實
    之資料向健保局請領健保費用，最後向健保局所詐得之款項則全部交由被告戊○
    、丁○○夫婦收執等情，業據共犯汪毅夫、乙○○、鄭惠珍、丙○○、己○○等
    人分別於高雄縣調查站或中央健康保險局陳述綦詳，且互核彼等陳述情節均一致
    無訛，且證人謝鴻億、黃柯罔、林素梅、林素娥、蕭明達、鄭明祿、陳啟聰、張
    林阿申、黃蔡味、陳月菜、林瑞玉、劉素月、陳永、陳老領、陳福、黃蘇月只、
    陳金生等人於中央健康保險局訪談時，或稱未曾耳聞過順吉、昌生等診所，或稱
    從未到順吉、昌生等診所就診，或稱不可能從南部大老遠地跑到桃園縣之昌生診
    所看診，或稱順吉、昌生等診所皆有收集彼等之健保卡加蓋門診章來兌換營養品
    、日用品等非對症藥品等語無訛（見該筆錄附於調查站筆錄之後），益證汪毅夫
    、乙○○、鄭惠珍、己○○、丙○○等人於調查站及中央健康保險局供承以兌換
    物品蓋健保卡之方式向健保局詐領費用等情，應值憑信。又順吉、萬吉、昌生、
    福安等五家診所，與中央健康保險局簽訂全民健保特約醫事服務機構合約期間，
    以就診者之健保卡加蓋就診章，兌換物品，並向健保局領取費用者，其姓名、就
    醫日、請領金額，各如附表二至附表八所載，而該不實之領取醫療健保費用，亦
    經中央健康保險局裁罰確定，亦經該局承辦員方定台於本院調查時證述明確（見
    本院更一卷第九九頁），並有該局健保稽字第０九０００二七六七五、０九００
    ０三二九０九號函二份在卷足憑（函附於本院更一卷第一０七、一三一頁，其附
    件置於證物袋內），則順吉等五家診所於該健保特約期間向健康局詐領之健保費
    用，應係附表二至附表八所載金額之總和即九十五萬八千四百一十元應可確定。
    又每位就診者兌換物品後，均須填載就診者之病歷及處方箋以憑向健保局領取健
    保費用，則汪毅夫等人應分別於附表二至附表八之就醫日登載該不實之病歷及處
    方箋，亦可確信。此外，尚有順吉等五家診所詐領健保給付案統計表、明細表、
    順吉診所健保醫療費用電腦清單、順吉等診所申報眷屬員工健保醫療費用診所歸
    戶清單、個人總歸戶清單等在卷可按。從而，被告等人於審判中翻異前詞，顯係
    事後卸責之詞，殊無可採。
(十一)、至證人汪雄才、鄧寶玲於原審或本院上訴審證稱：戊○、丁○○夫婦二人均沒有
    指示我們詐騙健保費用，且各診所均非戊○、丁○○夫妻所經營云云；及證人楊
    雅萍於原審及本院前審證稱：沒有見過丁○○到診所發放薪水，其受僱於汪毅夫
    云云，被告汪毅夫、乙○○、鄭惠珍、己○○、丙○○於本院上訴審均陳稱：各
    診所均非戊○夫妻所經營云云，然揆諸前揭說明，彼等所言顯屬事後迴護之詞，
    亦難遽採。至於證人邱煒欽於本院上訴審證稱：「我是西藥批發商，：：我只與
    汪毅夫連絡批發藥品事宜，貨款都是隔月清算，並不是當場支付現金，即一個月
    算一次，並非三個月才收藥錢」等語（見本院上訴卷八十七年九月二十九日訊問
    筆錄）；而汪毅夫於本院上訴審則陳稱：「我有向證人邱煒欽買過藥，藥錢我有
    時付現給他，有時隔一段時間他才來收現款，最久三個月後才來收藥錢」云云（
    見本院上訴審卷八十七年九月二十九日訊問筆錄），針對如何支付藥款，證人邱
    煒欽與被告汪毅夫所述不一，顯與事實不符，自非可採。又房屋租賃契約書及房
    屋租賃所得申請書、合約書、收據、繳款書影本等資料，至多僅能證明被告丁○○與汪毅夫等人間，就系爭診所訂有租賃契約，俾利申報房屋租賃所得之用，惟
    被告戊○夫妻乃上開診所實際經營者，已如前述，自不能執此認定萬吉、順吉、
    昌生診所之業務由掛名醫師自己負責。至於被告戊○於本院另辯稱調查局訊問中
    被刑求一節；查本件承辦調查員葉水樹於本院上訴審證稱無刑求或非法取供情事
    （見本院上訴審卷八十七年九月十八日訊問筆錄）；且被告戊○於檢察官第一次
    訊問時並未提出有被刑求之情事（見偵查卷三八頁），又無法提出驗傷診斷書以
    供查證，證人葉水樹於本院調查時，又提出當時訊問之錄影帶四捲，此四捲錄影
    帶均經辯護人調閱，未據陳明有何刑求或疲勞訊問等不法情事之事，綜上各情，
    被告戊○所辯被調查員刑求一節，即乏證據可證，亦非可採。
(十二)、綜上各節，足證被告等上開辯解，俱非可採，罪證明確，其等犯行均堪認定。
二、按刑法常業犯之認定，祇以行為人是否藉以為生之意思而有行為之表現為斷，不
    以別無其他職業為限，亦不以果資生存為必要。查各被告共詐領健保費用九十五
    萬八千四百一十元全部交由被告戊○、丁○○夫婦二人收執，及汪毅夫、乙○○
    、周仕安、鄭惠珍、丙○○、己○○等人，分別受僱於被告戊○在上開診所服務
    等情，業據上述各人供明在卷，顯見被告等人均藉詐領健保費用為生，縱被告等
    人尚有其他職業或合法所得，然揆諸上開說明，亦不能阻卻被告等人常業詐欺犯
    行之成立。核被告等所為，均犯刑法第三百四十條之常業詐欺罪（詐領健保費部
    分）、第二百十六條、第二百十五條之行使從事業務者登載不實事項於業務上文
    書罪（登載不實之病歷、處方箋部分）。其登載不實事項於業務上文書之低度行
    為為行使之高度行為所吸收，不另論罪。(一)被告戊○、丁○○於附表一所示各時
    間，分別與附表一所示之醫生、員工，有犯意聯絡行為分擔，(二)被告乙○○、己○○、丙○○，各於附表一所示共犯時間內，彼此與被告戊○、丁○○間，有犯
    意聯絡及行為分擔，均為共同甲犯。被告戊○、丁○○、丙○○、己○○等人雖
    非從事醫師業務之人，惟按刑法第二百十六條、第二百十五條之行使從事業務者
    登載不實事項於業務上文書罪，係因身分而成立之罪，被告戊○、丁○○、丙○○、己○○等人與從事醫師業務之人即被告汪毅夫、乙○○、周仕安等人於附表
    一所示時地共同實施犯罪，依刑法第三十一條第一項之規定，仍以共犯論。彼等
    先後多次行使從事業務者登載不實事項於業務上文書之犯行，時間緊密，犯罪構
    成要件相同，顯係基於概括犯意為之，均為連續犯，應依刑法第五十六條之規定
    ，論以一罪。又彼等所犯上開常業詐欺、連續行使從事業務者登載不實事項於業
    務上文書罪等二罪之間，有方法結果之牽連關係，依刑法第五十五條後段之規定
    ，應從較重之常業詐欺罪處斷。查被告戊○前曾於八十一年間，因妨害自由案件
    ，經法院判處有期徒刑六月確定，並於八十一年十月一日執行完畢，有台灣高雄
    地方法院檢察署刑案資料查註紀錄表在卷可憑，其於五年以內再犯本件有期徒刑
    以上之罪，為累犯，應依刑法第四十七條規定，加重其刑。
三、原審予以論罪科刑，固非無見，惟查：原判決未明確認定每筆詐領健保費用之時
    間，及原判決所認定之詐領金額有誤，且未及比較新舊法之適用，均有未洽；被
    告等上訴意旨否認犯罪，指摘原判決不當，雖均無理由，但原判決上訴部分既有
    可議，自應由本院予以撤銷改判，審酌被告戊○已有竊佔、多次違反醫師法、誣
    告、過失傷害等前科紀錄，被告丁○○已有違反醫師法前科紀錄，此有上開刑案
    資料查註紀錄表在卷可按，渠夫婦二人均不思甲當工作，而開設多家醫療診所為
    幌子，構思並主導詐領健保費用騙局，以獲取暴利之行為，彼等所為浪費國家有
    限之醫療資源，惡性非輕，及被告戊○、丁○○、乙○○、丙○○、己○○等人
    犯後均否認犯行、態度不佳，被告乙○○身為醫師不思潔身自愛竟參與詐領健保
    費用騙局，惡性亦非輕微，與被告乙○○、丙○○、己○○等人僅按月支薪，犯
    罪情節較輕，且彼等均無前科，有上開刑案資料查註紀錄表在卷可按，爰量處戊○有期徒刑三年，丁○○有期徒刑二年、乙○○有期徒刑二年，己○○、丙○○
    各有期徒刑一年二月。末查，被告乙○○、丙○○、己○○等人前均未曾受有期
    徒刑以上刑之宣告，有上開刑案資料查註紀錄表在卷可按，彼等因一時失慮，偶
    罹刑典，經此刑之宣告後，應知警惕而無再犯之虞，所宣告之刑法院因認暫不執
    行其刑為當，爰均併予以宣告緩刑四年，以啟自新。又刑法第三百四十條於八十
    八年二月三日修甲，原法定刑為處「一年以上七年以下有期徒刑，得併科五千元
    以下罰金」，罰金部分依罰金罰鍰提高標準條例第一條前段提高十倍，修甲為處
   「一年以上七年以下有期徒刑，得併科五萬元以下罰金」，二者刑度相同，自應
    依刑法第二條第一項前段之規定，適用修甲後之規定處罰，較有利於被告。
四、被告乙○○經合法傳喚無甲當理由不到，爰不待其陳述逕行判決。
據上論斷，應依刑事訴訟法第三百六十九條第一項前段、第三百六十四條、第二百九
十九條第一項前段、第三百七十一條、刑法第二條第一項前段、第二十八條、第三十
一條第一項、修甲後刑法第三百四十條、刑法第二百十六條、第二百十五條、第五十
五條後段、第四十七條、第七十四條第一款，罰金罰鍰提高標準條例第一條前段之規
定，判決如主文。
本案經檢察官鄭文貴到庭執行職務。
中    華    民    國     九十二     年       六       月      十        日
                              臺灣高等法院高雄分院刑事第八庭
                                  審判長法官  郭雅美
                                        法官  裕斗
                                        法官  江泰章
右甲本證明與原本無異。
如不服本判決應於收受本判決後十日內向本院提出上訴書狀，其未述上訴理由者，
並得於提起上訴後十日內向本院補提理由書狀（均須按他造當事人之人數附繕本)「
切勿逕送上級法院」。
                                      書記官  郭榮芳
中    華    民    國     九十二     年       六       月      十二      日
附錄：本判決論罪科刑法條：
修甲後刑法第三百四十條
以犯第三百三十九條之罪為常業者，處一年以上七年以下有期徒刑，得併科五萬元以
下罰金。
刑法第二百十六條
行使第二百十條至第二百十五條之文書者，依偽造、變造文書或登載不實事項或使登
載不實事項之規定處斷。
刑法第二百十五條
從事業務之人，明知為不實之事項，而登載於其業務上作成之文書，足以生損害於公
眾或他人者，處三年以下有期徒刑、拘役或五百元以下罰金。
附表一
┌────┬─────┬─────┬─────┬─────┬─────┬─────┬─────┬─────┐
│編    號│    (一)    │    (二)    │    (三)    │    (四)    │    (五)    │    (六)    │    (七)    │  備  註  │
├────┼─────┼─────┼─────┼─────┼─────┼─────┼─────┼─────┤
│名    稱│順吉診所  │萬吉診所  │萬吉診所  │昌生診所  │昌生診所  │福安診所  │福安診所  │          │
├────┼─────┼─────┼─────┼─────┼─────┼─────┼─────┼─────┤
│代    號│0000000000│0000000000│0000000000│0000000000│0000000000│0000000000│0000000000│詐領金額  │
├────┼─────┼─────┼─────┼─────┼─────┼─────┼─────┤總計      │
│共犯醫師│汪  毅  夫│乙  ○  ○│汪  雄  才│周  仕  安│乙  ○  ○│汪  雄  才│乙  ○  ○│958,410   │
├────┼─────┼─────┼─────┼─────┼─────┼─────┼─────┤          │
│特約期間│  850616- │  840228- │  850401- │  850207- │  850817- │  850325- │  850325- │          │
│即醫師共│  860821  │  850307  │  850604  │  850816  │  860821  │  850604  │  850530  │          │
│犯期間  │          │          │          │          │          │          │          │          │
├────┼─────┼─────┼─────┼─────┼─────┼─────┼─────┤          │
│詐領金額│534,329   │46,492  │99,153    │64,271    │179,515   │15,050    │19,600    │          │
│(新台幣)│          │          │          │          │          │          │          │          │
├────┼─────┼─────┼─────┼─────┼─────┼─────┼─────┤          │
│        │高雄旗山鎮│高雄旗山鎮│          │桃園大園鄉│          │台南七股鄉│          │          │
│地    址│花旗二路三│花旗二路三│同      上│中甲東路四│同      上│看坪村五號│同      上│          │
│        │０二巷一－│０二巷一－│          │四四巷二號│          │之二      │          │          │
│        │五號      │一號      │          │          │          │          │          │          │
├────┼─────┼─────┼─────┼─────┼─────┼─────┼─────┤          │
│以健保卡│如附表二序│如附表三序│如附表四序│如附表五序│如附表六序│如附表七序│如附表八序│          │
│加蓋就診│號1至1932 │號1至179號│號1至361號│號1至230號│號1至630號│號1至9號  │號1至9號  │          │
│章兌換物│號（共頁│(共６頁)  │(共頁)  │(共６頁)  │(共頁)  │(共２頁)  │(共２頁)  │          │
│品者之姓│）        │          │          │          │          │          │          │          │
│名、日期│          │          │          │          │          │          │          │          │
│、申請金│          │          │          │          │          │          │          │          │
│額      │          │          │          │          │          │          │          │          │
├────┼─────┼─────┼─────┼─────┼─────┼─────┼─────┤          │
│共犯員工│鄭惠珍    │          │          │(一)己○○  │(一)己○○  │          │          │          │
│        │          │          │          │(二)丙○○  │(二)丙○○  │          │          │          │
├────┼─────┼─────┼─────┼─────┼─────┼─────┼─────┤      │
│員工共犯│8605-     │          │          │(一)8502-   │(一)850817- │          │          │          │
│時間    │860821    │          │          │  850816  │  860821  │          │          │          │
│        │          │          │          │(二)850529  │(二)850817- │          │          │          │
│        │          │          │          │  850816  │  860821  │          │          │          │
└────┴─────┴─────┴─────┴─────┴─────┴─────┴─────┴─────┘
                                                                        Ｋ


司法院資訊處製作；財團法人民間司法改革基金會備份。
